【裁判字號】    94,易,1943
【裁判日期】    950410
【裁判案由】    詐欺
【裁判全文】
臺灣高雄地方法院刑事判決              94年度易字第1943號
公  訴  人  臺灣高雄地方法院檢察署檢察官
被      告  丁○○
上列被告因詐欺案件，經檢察官聲請簡易判決處刑（93年度偵字
第17292 號），惟因本件有刑事訴訟法第451 條之1 第4 項第1
款、第4 款情形存在，本院改依通常程序進行審理，嗣因被告坦
承犯行，經本院合議庭裁定改由受命法官依簡式審判程序審理，
本院判決如下：
    主  文
丁○○連續意圖為自己不法之所有，以詐術使人將本人之物交付
，處有期徒刑壹年貳月，緩刑伍年。
    事  實
一、丁○○自民國88年9 月15日起，在其位於高雄市鼓山區○○○路753 巷37弄2 號之住處，以自己為會首，召集如附表所
    示之5 組民間互助會（均採內標制）。嗣於90年4 月9 日其
    夫黃清源去世後，因遭其他互助會員倒會，致無法如期支付
    每月應納之互助會款，為求金錢周轉，其竟意圖為自己不法
    之所有之概括犯意，利用各會員均未克前往投標，及互助會
    員間彼此並不熟識之機會，連續於90年6 月15日、90年12月
    15日（即附表編號1 互助會之投標日），在無人前往競標或
    投標之情況下，分別向其他互助會員佯稱前述兩次開標分別
    經人以標息新台幣（下同）二千三百元、二千六百元得標（
    未指名得標者姓名），致附表編號1 互助會之活會會員誤認
    已有其他互助會員因標寫較高標息而得標，不疑有他，分別
    交付互助會款予丁○○，計丁○○於90年6 月15日、90年12
    月15日分別自互助會員詐得五十六萬四千九百元、五十七萬
    四千六百元，合計共詐得一百一十三萬九千五百元。嗣於92
    年3 月間丁○○因倒會會員日增，無力周轉，而於92年3 月
    10日止會。止會後經互助會會員會算發現活會之互助會員人
    數較未開會數為多，始知受騙。
二、案經被害人丙○○、己○○○、謝孫碧姬、庚○○○、戊○○、甲○○、乙○○等人訴請台灣高雄地方法院檢察署檢察
    官偵查起訴。
    理    由
一、被告丁○○所犯係死刑、無期徒刑、最輕本刑為三年以上有
    期徒刑以外之罪，其於準備程序中就被訴事實為有罪之陳述
    ，經法官告知簡式審判程序之旨，並聽取公訴人及被告之意
    見後，經本院裁定由受命法官獨任進行簡式審判程序，合先
    敘明。
二、訊據被告丁○○對於前揭犯行坦承不諱，並供承：90年起因
    伊後來所起的互助會被倒會，而無法支付應納之互助會款，
    伊即於無人投標時，先將互助會款標下供作己用，並佯稱已
    有會員得標之方式，向活會會員收取互助會款，用以貼補伊
    所起會之其他互助會之利息及遭他人倒會之互助會款，…伊
    丈夫90年4 月9 日於過世後，伊分別於90年6 月15日、90年
    12月15日冒標了15日開標的互助會（即附表編號1 之互助會
    ），伊先於90年6 月15日以標息二千三百元標得會款，計收
    取互助會款五十六萬四千九百元；嗣於90年12月15日再以標
    息二千六百元標得會款，計收取互助會款五十七萬四千六百
    元。這兩次都因為沒有人來表示有投標意願，故由伊自行標
    下，這兩次伊均未告知活會會員究係何人得標，因為都沒有
    人問，伊只告訴活會會員標息，活會會員即繳納互助會款予
    伊等語（見簡字卷第41頁、見本院卷第118 頁）。經查：
  (一)被告分別於如附表所示各該時間募集以其為會首之5 組民間
    互助會（均採內標制），告訴人丙○○等人則分別以如附表
    各該編號所示個人或家屬名義加入上開互助會，惟各該互助
    會均未屆期，即已於92年3 月10日因被告週轉不靈而止會，
    有各該互助會單影本共5 紙在卷可稽（見警卷第14頁、第16
    頁、第17頁、第18頁，發查卷第9 頁），足見告訴人丙○○
    等人指述被告冒標之情節，尚屬非虛。
  (二)被告利用互助會員間互不熟識且均未克前往開標現場投標之
    機會，分別於90年6 月15日及同年12月15日佯稱已由其他互
    助會員分別以二千三百元及二千六百元之標息標得會款等情
    事，核與告訴人丙○○指述：伊並不知道互助會到底是誰得
    標的，被告每次都說那些得標的人我都不認識，每次開標被
    告都說有很多人委託她寫標單等語（見本院卷第46頁、第47
    頁）；告訴人孫碧姬指述：被告都說是別人委託她投標的，
    但被告所說的人伊均不認識等語（見本院卷第47頁）；告訴
    人王明星（即己○○○之女兒，更名前之姓名為「蔡和真」
    ）指述：每次伊欲標會時，被告都說有人標得比伊高等語（
    見本院卷第47頁、第48頁）；證人鄭國珍證稱：…有時候交
    代被告幫忙標會，被告都會推說被別人標走，沒有標到，當
    追問是誰標走時，被告則推說標走的人非伊所認識之人…等
    情（見本院卷第81頁）大致相符，應認被告利用活會會員間
    互不熟識，及未能親自投標之機會，向互助會員詐取會款之
    事實，已甚顯明。
  (三)被告雖辯稱：告訴人己○○○以其女兒蔡秋真（為他人收養
    後更名為王明星）名義及其表妹吳煌霙名義所參加之互助會
    ，不宜計入告訴人名下云云（見本院卷第150 頁）。然本案
    告訴人丙○○就附表編號1 所示互助會，係以顏信名義參加
    1 會，以其夫陳象（被告於會單上誤載為陳「大」象）之名
    義參加2 會，均為活會；告訴人己○○○就附表編號1 所示
    互助會，係以己○○○名義參加2 會，以蔡和真名義參加2
    會，以吳煌霙名義參加1 會（被告於會單上誤載為吳煌「靈
    」），其中己○○○1 會、蔡和真1 會均為死會，尚有3 會
    活會；告訴人庚○○○以自己名義參加2 會（被告於會單上
    誤載為鄭阿鑾），均為活會；告訴人謝孫碧姬、戊○○、甲○○就附表編號1 之互助會均各以自己名義參加1 會，均為
    活會，有互助會單1 紙在卷足憑（見警卷第14頁）。又告訴
    人己○○○以其家人之名義參加附表編號1 所示之互助會，
    並按期向擔任會首之被告繳納活會會款，業經告訴人之代理
    人王明星供述在卷，是顏和真、吳煌霙名義下應納之活會會
    款，亦屬告訴人己○○○因受被告前詞欺罔所交付，自屬被
    告詐欺所得，故被告前開辯解係不足採。
  (四)被告自承伊於90年6 月15日開標日係以二千三百元之標息得
    標，核與告訴人己○○○提出之互助會單記載相符（見警卷
    第14頁），應屬信實。被告復供承：伊於90年12月15日開標
    日係以二千六百元之標息得標，雖告訴人己○○○提出附表
    編號1 之互助會單則記載該次標息為二千元（見警卷第14頁
    、發查卷第20頁），然而告訴人謝孫碧姬、庚○○○所提出
    附表編號1 之互助會單則記載該次標息為二千六百元（見發
    查卷第18頁、第20頁），足見告訴人己○○○提出之上開互
    助會單就標息金額之記載，與告訴人謝孫碧姬、庚○○○之
    互助會單記載已有出入。惟互助會開標後均係由被告通知各
    該會員得標之標息，憑以向活會會員收款，業據告訴人指述
    綦詳，是以告訴人均係透過被告始能得知每次開標之標息，
    故90年6 月15日、90年12月15日得標標息之數額，應以被告
    所主張之數額較為可採。準此，被告於90年6 月15日、90年
    12月15日分別向互助會員佯稱有人以標息二千三百元、二千
    六百元標得會款之方法，向會員詐取五十六萬四千九百元（
    即向活會會員詐得二十八萬四千九百元，[00000 -0000]×
    [66-29]=7700×37=284900 ；至於死會會員於得標後，本應
    按月繳納一萬元之互助會款予得標者，因90年6 月15日係第
    29次開標，前有28次死會會份，故被告以得標者之名義向死
    會會員詐得二十八萬元，兩者合計為五十六萬四千九百元）
    、五十七萬四千六百元（即{[00000-0000] ×[66-37]}+[1
    0000×36]=214600+360000=574600）。
  (五)證人即告訴人甲○○固證稱：被倒會時開會統計出活會還有
    20幾會，…止會時應已經開了56會，只剩下10會還沒有開，
    但卻還有20幾會都是活會，可見多出來的10幾會都是被告冒
    標的云云（見本院卷第103 頁）。另證人鄭國珍（即告訴人
    庚○○○之夫）亦證稱：附表編號1 之互助會應有56會死會
    ，但清算後發現只能收到9 會死會，…被告承認她共冒標了
    10幾會云云（見本院卷第82頁）。然依告訴人提出之會單記
    載，附表編號1 之互助會共66會，迄止會之時止，已共開56
    會（含起會及加會），故迄止會之時止，應尚有活會會份10
    會，而本件告訴人所供陳之活會會份共有11會，已如前述，
    兩相扣減後，告訴人所述活會會份僅較會單所示之活會會份
    多出1 會，而無證人所稱多出10幾會之情事。另證人鄭國珍
    亦證稱：止會後清算係以1 會死會會份抵1 會活會會份，…
    所以被告收不到錢等語（見本院卷第82頁），顯見附表編號
    1 之互助會經清算後之所以只能收到9 會死會會款，係因死
    會會員要求以死會會份與活會會份相抵所致，非得逕予認作
    被告冒標達10餘會之佐據。況本案亦查無其他積極證據以證
    告訴人所指其他遭被告冒標之會份，究係被告於何時、以何
    人名義、以何標息向其他互助會員佯稱得標，並據以收受互
    助會款，僅憑告訴人之片面指述，尚難逕採為對被告不利之
    判斷。
  (六)綜上，被告於90年6 月15日、90年12月15日以向互助會員佯
    稱已有會員以標息二千三百元、二千六百元得標，致互助會
    員陷於錯誤，進而交付應納之互助會款予被告之事實，已臻
    明確，被告前揭詐欺取財犯行，洵堪認定。
三、另公訴意旨主張：被告於88年9 月間招攬如附表編號1 所示
    之互助會時，主觀上即存有意圖為自己不法所有之犯意云云
    。訊據被告堅決否認伊基於意圖自己不法之所有，自88年9
    月起陸續招攬如附表編號1 至5 所示之互助會，辯稱：伊自
    71 年 起即開始擔任會首招攬互助會，本案參加互助會之會
    員均係自斯時起跟會迄今，附表編號1 至4 所示之互助會均
    是原來的互助會屆期，在會員的要求下再起新會，附表編號
    5 之互助會則係伊在會員要求下所起之新會；…伊於90年4
    月9 日丈夫去世後，因遭會腳倒會，經濟困難，始於90年6
    月15日、90年12月15日以佯稱已有會員得標之方式，向互助
    會員收取會款，此外均如實收齊會款交予得標者等語（見間
    字卷第37至39頁，本院卷第130 頁）。核與告訴人己○○○
    之代理人王明星於本院審理中陳稱：附表編號1 之互助會中
    ，己○○○及蔡秋真名義的會份各有1 會死會等語（見本院
    卷第45頁）；證人即告訴人庚○○○之夫鄭國珍證稱：庚○○○以其名義參加附表編號3 所示之互助會3 會，其中1會
    為死會，…那個死會係委託被告幫忙標到的等情（見本院卷
    第81頁），大致相符，可見被告於招攬附表所示編號1 至5
    之互助會後，仍有具體開標，且有會員確實得標之事實無訛
    。再佐以被告於偵查中所提出附表編號1 之會員吳麗花收迄
    得標會款之收據1 紙可知，附表編號1 所示互助會之最後開
    標日為92年2 月30日（按：此係加會），該次開標係由會員
    吳麗花以標息三千二百元得標，並由被告收齊會款六十一萬
    八千元後，於92年3 月2 日全數交予得標人吳麗花收訖（見
    他字卷第50頁、簡字卷第49頁），嗣被告於止會後，在里長
    之協助下，復與其他互助會會員就互助會債務之後續處理，
    進行協商，並與其中部分互助會員簽訂和解契約書（見本院
    卷第131 頁至148 頁），迄今已清償部分債務，其中互助會
    員乙○○獲償九萬九千七百元、告訴人庚○○○獲償七萬元
    、告訴人甲○○獲償三萬零五百元、告訴人戊○○獲償十萬
    零九千九百五十元、告訴人謝孫碧姬獲償二萬二千四百元、
    告訴人丙○○獲償十一萬四千三百元，亦據被告提出各該清
    償明細表、領據在卷可按，足徵被告雖於92年3 月10日即因
    週轉不靈而止會，然被告於92年3 月2 日仍將最後一次開標
    之互助會款如數交付予得標之會員，並未攜款潛逃，且於止
    會後盡力與互助會員協商債務處理之道，現仍陸續清償中之
    事實明確，既被告於招攬互助會之初係因原有之互助會圓滿
    屆期，始在會員之要求下，再起新會，嗣於資金週轉不靈止
    會時，被告就其因此所擔負之合會債務，亦未置之不顧，尚
    難認被告於88年9 月間招攬附表編號1 所示互助會之初，即
    有意圖為自己不法所有之犯意存在。公訴意旨容有誤會。
四、公訴意旨又以：被告就附表編號2 至5 所示各該互助會之開
    標日向告訴人佯稱有人得標，使告訴人陷於錯誤，繼續繳納
    互助會會款予被告，致92年3 月間全部止會時，仍為活會會
    員之告訴人無從收取其預期所得收取之互助會款，故應以告
    訴人實際上所繳納之互助會款認作告訴人遭詐騙之金額，即
    認告訴人謝孫碧姬遭騙取六十二萬元、告訴人丙○○遭騙取
    一百七十八萬六千六百元、告訴人己○○○遭騙取二百五十
    五萬元、告訴人庚○○○遭騙取一百一十九萬元、告訴人戊○○遭騙取二百九十萬元、告訴人甲○○遭騙取四十萬元、
    告訴人乙○○遭騙取二百萬元，合計被告共詐得一千一百四
    十四萬六千六百元云云（見簡字卷第25頁、第29至30頁）。
    經查，被告於本院審理中固陳稱：伊所招攬之互助會會員有
    些人想要賺利息，標金寫得很低，縱使標得互助會款，也不
    想收會款，而希望收尾會賺取利息，伊就會將會款留為己用
    ，等尾會再籌足會款給上開得標會員等語（見簡字卷第49頁
    ），告訴人謝孫碧姬亦指陳被告前曾向伊借用伊所標得之死
    會會款二十萬元等情（見本院卷第46頁），核其所述向得標
    會員借用得標會款乙節，與告訴人謝孫碧姬所述上情並不相
    悖，應屬非虛，是被告此部分既由得標會員表示願將得標之
    互助會款借予被告使用，以賺取利息，待尾會再向被告收款
    ，則難憑此即予推認被告有何冒標上開得標會員互助會款之
    情事。本件公訴人復無法再行提出其他積極證據以證被告有
    何冒標附表編號2 至5 之互助會活會會員會款之犯行，故公
    訴意旨認被告共詐騙告訴人互助會款達一千一百四十四萬六
    千六百元云云，亦有誤會，此部分既無證據足證被告有何冒
    標詐財之犯行，本應為無罪諭知，惟公訴人認此部分與本案
    被告前揭冒標附表編號1 互助會會款之詐欺取財犯行間，有
    連續犯之裁判上一罪關係，爰不另為無罪之諭知。
五、核被告所為，係犯刑法第339 條第1 項之詐欺取財罪。被告
    以一次冒標行為同時詐取多位活會會員會款，係一行為觸犯
    數罪名，為同種想像競合犯，應從一重處斷。被告於90年6
    月15日、90年12月15日兩次詐欺取財犯行，時間緊接、手法
    相同，所犯又係同一罪名之罪，係連續犯，應依刑法第56條
    規定加重其刑。爰審酌被告以會養會，為使其所招攬之互助
    會得如期運作，即於無人表示投標意願之際，佯稱有人得標
    ，向互助會員收取會款，以貼補其他互助會之資金缺口，法
    紀觀念淡薄，其行為不宜輕縱，惟念及被告於止會後已與部
    分互助會員和解，並已清償部分債務等一切情狀，量處如主
    文所示之刑，以示懲儆。又被告前未曾受有期徒刑以上刑之
    宣告，有台灣高等法院被告前案紀錄表1 件在卷可稽（見簡
    字卷第7 頁），並無其他不良素行，其為弭平遭會員倒會後
    之互助會之資金缺口，始犯本案，其雖已68歲，仍表示願以
    每日勞力工作之所得清償所欠債務，且至今仍陸續清償中，
    其經此偵審科刑之教訓當知所警惕，信無再犯之虞，本院因
    認其所受宣告之刑以暫不執行為當，爰併予宣告緩刑5 年，
    以觀其效並勵自新。
據上論斷，應依刑事訴訟法第273 條之1 第1 項、第299 條第1
項前段，刑法第56條、第339 條第1 項、第55條、第74條第1款
，罰金罰鍰提高標準條例第1 條前段，判決如主文。
本案經檢察官辛○○到庭執行職務。
中    華    民    國    95    年    4     月   10    日
                  刑事第八庭    法  官  賴文姍
以上正本，係照原本作成，證明與原本無異。
如不服本判決，應於送達後10日內，向本院提出上訴狀。
中    華    民    國    95    年    4     月    10    日
                                書記官  王高山
附錄本判決論罪之法條：
刑法第339條第1項
  意圖為自己或他人不法之所有，以詐術使人將本人或第三人之
  物交付者，處5 年以下有期徒刑、拘役或科或併科1000元以下
  罰金。
附  表：
┌─┬─────┬────┬────┬────┬────┬───────────────────┐
│編│起會年月日│會 員 數│金    額│冒標日期│停會日期│  備      註                          │
│號│          │(含會首)│(新台幣)│及詐得之│        │                                      │
│  │          │        │        │金額    │        │                                      │
├─┼─────┼────┼────┼────┼────┼───────────────────┤
│  │88年9 月15│        │        │(1)90年6 │        │活會會員丙○○（以顏信名義參加1 會，以│
│  │日（每月15│        │        │月15日冒│        │陳象名義參加2 會）、己○○○（以蔡顏賢│
│  │日開標，每│        │        │標詐得五│92年3 月│美名義，參加2 會；以蔡和真名義參加2 會│
│１│逢第3 個月│   66   │一萬元  │十六萬四│10日    │；以吳煌靈名義，參加1 會。其中己○○○│
│  │之30日加開│        │        │千九百元│        │1會 、蔡和真1 會均為死會，其餘3 會為活│
│  │1 次）    │        │        │。      │        │會）、謝孫碧姬（參加1 會）、庚○○○（│
│  │          │        │        │(2)90年12│        │參加2 會）、戊○○（參加1 會）、甲○○│
│  │          │        │        │月15日冒│        │（參加1 會）等人（按：被告所製作之互助│
│  │          │        │        │標詐得五│        │會單將陳象之姓名誤載為陳「大」象，將鄭│
│  │          │        │        │十七萬四│        │李秀鑾誤載為鄭阿鑾，將謝孫碧姬之姓名誤│
│  │          │        │        │千六百元│        │載為孫碧雲）                          │
│  │          │        │        │。      │        │                                      │
├─┼─────┼────┼────┼────┼────┼───────────────────┤
│  │89年4 月10│        │        │        │        │活會會員丙○○（以陳象名義參加1 會）、│
│  │日（每月10│        │        │        │        │戊○○（參加2 會）等人（按：被告所製作│
│  │日開標，每│        │        │        │92年3 月│之互助會單將陳象之姓名誤載為陳「大」象│
│２│逢第4 個月│   54   │一萬元  │   無   │10日    │）                                    │
│  │之25日加開│        │        │        │        │                                      │
│  │1次）     │        │        │        │        │                                      │
│  │          │        │        │        │        │                                      │
│  │          │        │        │        │        │                                      │
│  │          │        │        │        │        │                                      │
├─┼─────┼────┼────┼────┼────┼───────────────────┤
│  │90年1 月1 │        │        │        │        │活會會員庚○○○（參加3 會，一會死會，│
│  │日（每月1 │        │        │        │        │兩會活會會）、乙○○（參加2會）等人   │
│  │日開標，每│        │        │        │        │                                      │
│３│逢第3 個月│   61   │一萬元  │   無   │92年3 月│                                      │
│  │之15日加開│        │        │        │10日    │                                      │
│  │1 次）    │        │        │        │        │                                      │
│  │          │        │        │        │        │                                      │
│  │          │        │        │        │        │                                      │
│  │          │        │        │        │        │                                      │
│  │          │        │        │        │        │                                      │
│  │          │        │        │        │        │                                      │
├─┼─────┼────┼────┼────┼────┼───────────────────┤
│  │90年10月20│        │        │        │        │活會會員己○○○（以己○○○名義參加1 │
│  │日（每月20│        │        │        │        │會，以蔡和真名義參加1 會，均為活會）、│
│  │日開標，每│        │        │        │92年3 月│謝孫碧姬（以孫碧雲名義參加1 會）、黃榮│
│４│逢第4 個月│   48   │一萬元  │   無   │10日    │老（參加1 會）等人（按：被告所製作之互│
│  │之5 日加開│        │        │        │        │助會單將「蔡和真」誤載為「顏和真」）  │
│  │1次）     │        │        │        │        │                                      │
│  │          │        │        │        │        │                                      │
│  │          │        │        │        │        │                                      │
│  │          │        │        │        │        │                                      │
├─┼─────┼────┼────┼────┼────┼───────────────────┤
│  │91年4 月20│        │        │        │        │活會會員己○○○（以己○○○名義參加3 │
│  │日（每月20│        │        │        │        │會，以蔡和真名義參加2 會，均為活會）、│
│  │日開標，每│        │        │        │92年3 月│丙○○（以陳象名義參加1 會）、戊○○（│
│５│逢第4 個月│   52   │一萬元  │   無   │10日    │參加1 會）、乙○○（參加1 會）等人    │
│  │之5 日加開│        │        │        │        │                                      │
│  │1次）     │        │        │        │        │                                      │
│  │          │        │        │        │        │                                      │
│  │          │        │        │        │        │                                      │
│  │          │        │        │        │        │                                      │
└─┴─────┴────┴────┴────┴────┴───────────────────┘


司法院資訊處製作；財團法人民間司法改革基金會備份。
